臺灣高等法院高雄分院刑事裁定
111年度毒抗字第8號
抗  告  人  
即  被  告  李鴻榮





上列抗告人因聲請強制戒治案件，不服臺灣高雄地方法院中華民
國110年12月8日裁定(110年度毒聲字第1370號)，提起抗告，本
院裁定如下：
    主  文
抗告駁回。
    理  由
一、抗告意旨略以：抗告人即被告李鴻榮（下稱抗告人）經原  
    審裁定送強制戒治，惟有無繼續施用毒品傾向評估標準修正
    ，僅將屬於人格特質領域中有關「毒品犯罪相關司法紀錄」
    「其他犯罪相關紀錄」二項設定上限均為10分，然此二項靜
    態因子欠缺預測是否繼續施用毒品之關連性，本應予排除，
    故抗告人於評分表中總分為74分，經扣除「毒品犯罪相關司
    法紀錄10分」及「其他犯罪相關紀錄6分（按：應係8分）」
    後，則為58分，未達60分（意指：總分74分，經扣除「毒品
    犯罪相關司法紀錄10分」及「其他犯罪相關紀錄8分」共18
    分後，為56分），應認無繼續施用毒品傾向為是。而抗告人
    於入所時有戒斷情形，戒治所有安排其進行健檢及身心科看
    診，每日服用精神科藥物4次，以致於此段期間記憶混沌、
    意識能力降低，於勒戒評估訪談時深受影響，請法院調閱抗
    告人就診紀錄，以明事實。另就評分表之評分標準而言，其
    中「入所時之尿液毒品檢驗」及「物質使用行為-多重毒品
    濫用」亦為重複評價。又抗告人之家人因重病或其他原因，
    致事實上不能於抗告人入所期間前去訪視、或出所後無法與
    家人同住等，是否得將此種具不可歸責事由之不利益歸於抗
    告人，一律予以相同之不利評價，均非妥適且客觀之評估標
    準。原裁定未慮及上述各情，亦未就法務部○○○○○○○○民國11
    0 年11月30日高戒所衛字第11010010860 號函附有無繼續施
    用毒品傾向證明書、有無繼續施用毒品傾向評估標準紀錄表
    及其他客觀情狀為實質審酌，尚有未合。爰提起抗告，請求
    撤銷原裁定，另為適當裁定云云。
二、按犯毒品危害防制條例第10條之罪者，檢察官應聲請法院裁
    定，令被告入勒戒處所觀察、勒戒，其期間不得逾2 月。觀
    察、勒戒後，檢察官依據勒戒處所之陳報，認受觀察、勒戒
    人無繼續施用毒品傾向者，應即釋放，並為不起訴之處分；
    認受觀察、勒戒人有繼續施用毒品傾向者，檢察官應聲請法
    院裁定令入戒治處所強制戒治，其期間為6 個月以上，至無
    繼續強制戒治之必要為止。但最長不得逾1 年，毒品危害防
    制條例第20條第1 項、第2 項定有明文。是檢察官依據勒戒
    處所之陳報，認受觀察、勒戒人有繼續施用毒品傾向者，應
    聲請法院裁定令入戒治處所強制戒治，此乃戒絕毒癮之法定
    程序。
三、經查：
㈠、抗告人因施用第一、二級毒品，前經原審以109年度毒聲字第
    568號裁定令入勒戒處所觀察、勒戒後，據法務部○○○○○○○○
    附設勒戒處所依法務部110年3月26日法矯字第11006001760
    號函修正頒布內容製作「有無繼續施用毒品傾向評估標準紀
    錄表」及「有無繼續施用毒品傾向證明書」所示，本件評分
    結果為：前科紀錄與行為表現33分、臨床評估36分、社會穩
    定度5 分，總分74分（靜態因子55分、動態因子19分；另「
    毒品犯罪相關司法紀錄」填載「8 」筆，然實際應為「9 」
    筆，惟每筆5 分，上限10分，縱使是9 筆紀錄，得分仍是10
    分，此部分記載得分10分，並無錯誤，對抗告人之評估計分
    結論並無影響），綜合判斷為「有繼續施用毒品傾向」，此
    有卷附前開刑事裁定、法務部○○○○○○○○110 年11月30日高戒
    所衛字第11010010860 號函附有無繼續施用毒品傾向證明書
    及有無繼續施用毒品傾向評估標準紀錄表在卷可佐。前揭評
    估係該所專業知識經驗者（包括醫生）在抗告人執行觀察、
    勒戒期間，依其本職學識評估抗告人之人格特質、臨床徵候
    、物質使用行為、社會穩定度等因素所為之綜合判斷，具有
    科學驗證所得之結論；又衡酌強制戒治之目的，係為協助施
    用毒品者戒斷毒品之心癮及身癮所為之一種保安處分類型，
    而該評估標準係適用於每一位受觀察、勒戒處分之人，具一
    致性、普遍性、客觀性，倘其評估由形式上觀察，無擅斷或
    濫權等明顯不當之情事，法院宜予尊重。是以，本件抗告人
    既受有前揭評估認有繼續施用毒品傾向，且由形式上觀察，
    並無擅斷或濫權等明顯不當之情事，則檢察官聲請裁定令抗
    告人入勒戒處所強制戒治，核與前揭規定相符，應予准許。
㈡、抗告人雖據前詞主張原裁定不當云云。惟查：
  ⒈按毒品施用者因具有病患性犯人特質，對其施以觀察、勒戒
    或強制戒治之保安處分，旨在於幫助施用毒品者戒除毒癮，
    處分之性質非為懲戒行為人，而係為消滅其再次施用毒品之
    危險性，採以觀察、勒戒方式戒除其身癮，及以強制戒治方
    式戒除其心癮之措施，在評估有無繼續施用毒品傾向時，納
    入施用者此前之毒品等前案紀錄作為指標，可以反應施用毒
    品歷史紀錄，其是否能遵守法律規範的性格，以及脫離毒品
    影響之可能性，且通案列計一致但比重不同之分數（毒品犯
    罪相關司法紀錄每筆5分，其他犯罪相關紀錄每筆2分，各自
    上限10分），再為個案之統計與分數加總，最後得出有繼續
    施用毒品傾向之結論而認施用者有強制戒治必要，有其本質
    考量及合理之關連性，並非針對其過去之前案紀錄再重複為
    刑事處罰，二者性質、程序皆有不同。且法務部新修正之「
    有無繼續施用毒品傾向評估標準」，已就其中「毒品犯罪相
    關司法紀錄」、「其他犯罪相關紀錄」設有計分上限，當無
    過度評價被告前科紀錄之虞。因此，抗告人以「毒品犯罪相
    關司法紀錄」「其他犯罪相關紀錄」等二項靜態因子欠缺預
    測是否繼續施用毒品之關連性，應予排除，認其評分表總分
    僅為56分（誤載為58分），應認無繼續施用毒品傾向云云，
    已難憑採。
  ⒉況於司法實務或醫學臨床上，具有毒品前科紀錄者，或因長
    期有機會接觸毒品，或因欲藉由毒品作用暫時隔絕現實環境
    ，其反覆、繼續再犯施用毒品犯行之機率，確實較沒有品前
    科者高，因此上開評估標準方會將勒戒人之前科紀錄列入重
    要之評分項目，且於評分說明手冊明訂：所謂毒品犯罪相關
    司法紀錄，不論其為吸食、施打、運輸、販賣、持有毒品或
    其他罪名，凡觸犯毒品危害防制條例、原肅清煙毒條例、原
    麻醉藥品管理條例或管制藥品管理條例相關刑罰規定者均屬
    之，觀察勒戒、強制戒治及緩起訴後不起訴的紀錄也列入毒
    品相關犯罪紀錄項目範圍（該手冊參照），抗告人確有多次
    施用毒品等前科，有其前案紀錄表在卷可稽，於上開期間屢
    經判處罪刑後，仍反覆施用毒品的前科紀錄，恰符合上開經
    驗法則，可見上開評估標準將勒戒人之前科紀錄做為重要評
    估依據，並無違法不當之處，加上戒治目的係為幫助施用毒
    品者日後戒除毒癮，將施用毒品者之前科列入評分項目，並
    無違反重複評價禁止原則。
  ⒊再者，上開評估將抗告人之「入所時尿液毒品檢驗」（屬於
    前科紀錄與行為表現範圍內之項目）、「物質使用行為《1-1
    多重毒品濫用》」（屬於臨床評估範圍內之項目）據為評分
    之項目，兩者側重之面向不同，並非同指一事，且均屬評估
    行為人有無繼續施用毒品可能性之重要指標，復皆設有項目
    計分之合理上限（各上限10分），業已降低各評分項目所可
    能造成之過度影響，故將「入所時尿液毒品檢驗」、「物質
    使用行為《1-1多重毒品濫用》」列為評分項目，與戒斷毒品
    目的之達成間具有實質關聯，無違公平之保障及一事不二罰
    之原則，經核並無抗告人所指重複評價之問題。
  ⒋至抗告人所稱：因家人重病或其他原因致不能於其入所期間
    前去訪視、或出所後無法與家人同住部分，均未見抗告人提
    出相關事證釋明其家人究因何病或原因而不能前往訪視，此
    部分所述，是否屬實，已有疑義；又縱其家人因病或其他原
    因未前往勒戒處所訪視，惟抗告人經評估後總分高達74分，
    然經扣除「入所後家人是否訪視」分數5分後，得分合計仍
    高達69分，並不影響上開評估結果之認定；另「出所後是否
    與家人同住」部分，因本件評估標準紀錄表係勾選「是」，
    得分「0分」，並不影響本件總分之計算甚明。又本件抗告
    人經綜合判斷結果既為「有繼續施用毒品傾向」，且前揭評
    估係該所專業知識經驗者在抗告人執行觀察、勒戒期間，依
    其本職學識評估抗告人之人格特質、臨床徵候、物質使用行
    為、社會穩定度等因素所為之綜合判斷，具有科學驗證所得
    之結論，形式上觀察，亦無擅斷或濫權不當之情形 ，本院
    自應尊重，已詳如前述，故抗告人請求調閱其就診紀錄，欲
    證明其入所時有戒斷情形、所方有安排其進行健檢及身心科
    看診、服用精神科藥物等，與本件應否裁定將抗告人令入戒
    治處所強制戒治之判斷無涉，並無調取之必要。
四、綜上所述，原審依毒品危害防制條例第20條第3項、第2項後
    段規定，裁令抗告人入戒治處所施以強制戒治，其期間為6
    個月以上，至無繼續強制戒治之必要為止，但最長不得逾1
    年，於法並無不合。抗告人猶執前詞指摘原裁定不當，為無
    理由，應予駁回。
據上論結，應依刑事訴訟法第412條，裁定如主文。
中　　華　　民　　國　　111 　年　　1 　　月　　10　　日
                  刑事第五庭    審判長法  官  簡志瑩
                                      法  官  陳美燕
                                      法  官  唐照明
以上正本證明與原本無異。
不得再抗告。
中　　華　　民　　國　　111 　年　　1 　　月　　10　　日
                                      書記官  梁雅華